最高法院刑事判決　　　　　　九十四年度台上字第一五一八號
　　上　訴　人　丙○○
　　　　　　　　甲○○
　　共　　　同
　　選任辯護人　黃靖閔律師
　　　　　　　　羅豐胤律師
　　上　訴　人　乙○○
　　　　　　　　　　　　之1
　　　　　　　　　　　　（另案在臺灣臺中監獄執行）
上列上訴人等因違反公職人員選舉罷免法等罪案件，不服臺灣高
等法院臺中分院中華民國九十三年十一月二十四日第二審更審判
決（九十三年度選上更(二)字第一七二號，起訴案號：臺灣臺中地
方法院檢察署九十一年度選偵字第二九號、第三九號、第四○號
、第四二號、第五二號），提起上訴，本院判決如下：
    主  文
原判決關於乙○○意圖漁利，包攬對於有投票權之人，交付賄賂
，而約其投票權為一定行使之事務暨丙○○、甲○○部分均撤銷
，發回臺灣高等法院臺中分院。
    理  由
本件原判決撤銷第一審判決關於上訴人丙○○、甲○○、乙○○
部分，改判仍論處丙○○、甲○○共同對於有投票權之人，交付
賄賂，而約其投票權為一定之行使罪刑（丙○○處有期徒刑一年
四月，併科罰金新臺幣一百萬元，罰金如易服勞役，以罰金總額
與六個月之日數比例折算。褫奪公權三年；甲○○處有期徒刑一
年，併科罰金新臺幣五十萬元，罰金如易服勞役，以罰金總額與
六個月之日數比例折算。褫奪公權二年）；改判論處乙○○共同
意圖漁利，包攬對於有投票權之人，交付賄賂，而約其投票權為
一定行使之事務累犯罪刑（處有期徒刑一年一月。褫奪公權二年
；原判決併合論處乙○○共同有投票權之人，收受賄賂，而許以
其投票權為一定之行使累犯罪刑部分，未據上訴已確定），固非
無見。
惟查：（一）採為判決基礎之證據資料，必須經過調查程序，而
顯出於審判庭者，始與直接審理主義符合，否則其所踐行之訴訟
程序，即屬違背法令。又審判期日之訴訟程序，專以審判筆錄為
證，而卷宗內之筆錄及其他文書可為證據者，應向被告宣讀或告
以要旨，刑事訴訟法第四十七條、第一百六十五條第一項規定甚
明。該規定依同法第三百六十四條並為第二審審判所準用；若未
踐行上開調查程序，即係應於審判期日調查之證據而未予調查，
若仍採為裁判之基礎，其判決當然為違背法令。依原判決理由說
明係採納已判刑確定之同案被告劉鴻懋、林大盟、王淑媚、林旗
順、林銘坤、陳楊桂香、陳王月雲、陳梅、莊見興、宋雲嬌、吳
幸樺於偵審中之供述，作為論處上訴人等罪刑之證據。但依原審
審判筆錄之記載，原審審判長於審判期日就上開供述證據為調查
時，僅詢問上訴人等：「對於共同被告吳幸樺、林大盟於偵審中
所言有何意見﹖」、「對於共同被告王淑媚、林旗順、林銘坤、
陳楊桂香、陳王月雲、陳梅、莊見興、宋雲嬌、劉鴻懋等人在偵
審中所言有何意見﹖」，並無於審判期日向上訴人等提示宣讀有
關劉鴻懋、林大盟、王淑媚、林旗順、林銘坤、陳楊桂香、陳王
月雲、陳梅、莊見興、宋雲嬌、吳幸樺於偵審中之供述筆錄，或
給予閱覽並告以要旨之記載，原審即予辯論終結，逕採為判決之
基礎，不但與直接審理法則有違，且有應於審判期日調查之證據
未予調查之違誤。（二）公職人員選舉罷免法第九十條之一第三
項規定：「預備或用以行求、期約或交付之賄賂，不問屬於犯人
與否沒收之」，係就行為人對於有投票權之人，行求、期約或交
付賄賂，而約其不行使投票權或為一定之行使時，對其據以行求
、期約或交付之賄賂，所為之絕對義務沒收規定；是依該法條宣
告沒收者，自以同法條第一項所稱之「賄賂」為限，否則即難依
前開法條規定併為沒收之宣告。原判決事實認定：「甲○○、丙
○○同意對此一百三十二人以每票新臺幣五百元（下同，共計六
萬六千元，實際上少三人應係一百二十九人）之代價買票，且同
意支付林大盟、乙○○各八千元、四千元（共計一萬二千元）之
發放賄款代價（即俗稱之「走路工」），之後即又將名冊影本交
還劉鴻懋」、「劉鴻懋取得上開現金後，即於民國九十一年一月
二十三日晚十一時後，駕駛計程車至林大盟上開住處，將上開選
舉人名冊影本及七萬八千元悉數交給林大盟，請林大盟、乙○○
以每票五百元之代價交付賄賂予上開名冊中之一百三十二名（實
際一百二十九人）臺中市第三選區有投票權人，約使其等於九十
一年一月二十六日投票支持臺中市第三選區市議員候選人丙○○
，而為一定投票權之行使；另外買票所剩下之一萬二千元，則由
林大盟、乙○○各分取八千元、四千元，作為其等二人發放賄款
之代價」，如若無誤。則林大盟、乙○○分取之八千元、四千元
應係渠等包攬公職人員選舉罷免法第九十條之一第一項事務之不
法所得，而非該法條所稱之「賄賂」，原判決就該一萬二千元部
分，亦依公職人員選舉罷免法第九十條之一第三項規定併予宣告
沒收，顯有適用沒收法則不當之違法。又原判決理由記載：「乙
○○已將部分賄款交與王淑娟等人，而已判處罪刑確定之王淑娟
、林旗順、林銘坤、陳楊桂香、陳王月雲、陳梅、莊見興、宋雲
嬌依序收受五千元、一千五百元、六千元、三千五百元、四千五
百元、二千五百元、一千元、一千五百元及乙○○應沒收之五百
元賄款部分，業經第一審法院依刑法第一百四十三條第一項收受
賄賂罪論處，並依同條第二項前段宣告沒收，因之上開合計二萬
六千元應扣除之」，如若無訛，則乙○○與林文盟自甲○○、丙
○○處收受之款項尚餘五萬二千元（即00000-00000 ），原判決
認係五萬一千五百元，乃於主文內宣告該五萬一千五百元沒收，
亦有違誤。（三）當事人聲請調查之證據如事實審未予調查，又
未認其無調查之必要，以裁定駁回之，或於判決理由予以說明者
，其踐行之訴訟程序，即屬於法有違。原判決以證人劉王樹於上
訴審雖證稱：「應該是晚上九點多（指九十一年一月二十二日）
在臺中市○○路那裡（與丙○○、甲○○）吃宵夜，時間已經過
太久我只記得晚餐之後，只是純談話，那天因為我們與丙○○里
長很久沒見面，因為她要參選我過去祝賀她，後來有人提議說要
去吳幸樺師姐之蓮花會館，丙○○她們夫妻先過去，我和我先生
約十點至十一點左右才過去，我們去時丙○○她們夫妻有在場，
後來她們夫妻先走，我們大約只碰面十分鐘左右他們夫妻二人就
先走了，我們大約坐了半個小時就離開了」、「沒有（看到選舉
名冊）」、「（劉鴻懋）沒有（在場）」、「（晚上）我沒有參
加」，惟其既非與丙○○、甲○○同時前往「蓮花會館」，乃認
定劉玉樹上開證言不得據為丙○○、甲○○未在蓮花會館觀看選
舉人名冊之確切證明。但原審以劉玉樹上開證言詢問丙○○有何
意見，丙○○乃供稱：「我與劉玉樹的先生許正杰很熟，他是派
出所的所長，所以他邀請我去參加他們的宵夜，劉玉樹說的不是
很清楚，能不能請她的先生來講清楚」（見原審卷第一０七頁）
，而丙○○、甲○○之選任辯護人於原審審判期日，復聲請傳喚
林大盟到庭作證（見原審卷第一二三頁）。原判決就丙○○及其
選任辯護人聲請調查之上開證據，未予調查，又未認其無調查之
必要，以裁定駁回之，或於判決理由予以說明，其踐行之訴訟程
序，自屬於法有違。以上，或係上訴人等上訴意旨所分別指摘，
或為本院得依職權調查之事項，應認該等部分仍有撤銷發回更審
之原因。又原判決事實先認定：「甲○○、丙○○同意以每票五
百元之代價買票」（見原判決第六頁第十九行至第七頁第一行）
，嗣透過林大盟、乙○○交予王淑媚、林銘坤、陳楊桂香、陳梅
、陳王月雲、莊見興等人之投票賄賂亦係每票五百元（見原判決
第八頁），惟該事實另記載：「林大盟復交付賄款三千元予王淑
媚，委託王淑媚轉交林旗順，作為林旗順戶內七人投票支持臺中
市第三選區市議員候選人丙○○之對價」（見原判決第八頁第二
行至第四行），則非每票五百元，而與前揭事實認定歧異，案經
發回應一併查明釐清，附此指明。
據上論結，應依刑事訴訟法第三百九十七條、第四百零一條，判
決如主文。
中　　華　　民　　國　九十四　年　　三　　月　二十五　日
                      最高法院刑事第一庭
                          審判長法官  施　文　仁
                                法官  林　永　茂
                                法官  蕭　仰　歸
                                法官  林　開　任
                                法官  林　立　華
      本件正本證明與原本無異
                                      書  記  官
中　　華　　民　　國　九十四　年　　四　　月　　一　　日
                                                      Ｑ
